【裁判字號】    92,易,1066
【裁判日期】    921128
【裁判案由】    背信
【裁判全文】
臺灣臺中地方法院刑事判決                        九十二年度易字第一六六號
    公  訴  人  臺灣臺中地方法院檢察署檢察官
    被      告  己○○
右列被告因背信案件，經檢察官提起公訴（九十一年度偵字第一九七九一號），本院
判決如決如左：
    主  文
己○○無罪。
    理  由
一、公訴意旨略以：被告己○○於民國九十年十一月（公訴人誤為九十年一月）一日
    起至九十一年三月九日止（公訴人誤為九十一年二月），擔任先鋒保全股份有限
    公司（下稱先鋒公司）臺中分公司經理一職，對外代表該公司行使職務，惟自九
    十一年三月十日（公訴人誤為該公司發函之九十一年三月一日）起經先鋒公司調
    整職務調降為該公司臺中分公司之業務襄理，已無代表該公司對外行使職務之權
    限，竟意圖為他人之利益而未經先鋒公司之授權，於九十一年三月二十五日參與
    臺中市國安國宅社區乙區住戶管理委員會（下稱國安社區乙區管委會）召開之臨
    時會，同意將該委員會於八十九年六月至九十一年二月間積欠先鋒公司管理費用
    款項約新臺幣（下同）四百五十萬元折價為一百二十萬元而免除其餘部分之管理
    費債務，因此損及先鋒公司之利益。嗣被告己○○分三次收受前開國安社區乙區
    管委會所交付之前開管相，並於九十一年六月四日簽立收條表示收訖該一百二十
    萬元，隨即將前開款項用於支付國安社區乙區管委會之債務完畢，經告訴人先鋒
    公司發現而對之提出告訴，因認被告己○○前開逾越權限將國安社區乙區管委會
    積欠先鋒公司之管理費用債務予以減縮致先鋒公司受損之所為，涉犯刑法第三百
    四十二條之背信罪嫌云云。
二、按犯罪事實應依證據認定之，無證據不得認定犯罪事實；而不能證明被告犯罪或
    其行為不罰者，應諭知無罪之判決，刑事訴訟法第一百五十四條第二項、第三百
    條第一項分別定有明文。而刑法第三百四十二條第一項之背信罪，係以該行為人
    為他人處理事務為前提，所謂為他人云者，係指受他人委任，而為其處理事務而
    言；顯然本罪之構成需以行為之主體係為他人處理事務，因本於對他人（即犯罪
    構成要件中所指之「本人」）之內部關係而負有一定程度之處理事務之注意義務
    ，始有該當該罪之可能；換言之，該罪為身份犯之一種，其犯罪主體，限於為他
    人處理事務之人亦即基於一定關係有為他人處理事務身分之人，最高法院四十九
    年台上字第一五三０號判例、七十年台上字第三一四號裁判、七十四年台上字第
    五三一八號裁判、七十八年台上字第六二一號裁判、八十六年台上字第一四八一
    號裁判意指可資參照。第「刑法第三百四十二條之背信罪，以為他人處理事務而
    違背其任務之行為，為構成要件之一，‧‧‧又公司之職員，對其公司之任何事
    務，並非皆屬其處理之事務。必在其職務範圍內，受公司之委任處理具體之事務
    者，始屬其處理之事務。‧‧‧。」，最高法院七十六年台上字第五五一○號亦
    著有裁判可資參照。申言之，縱係公司內部之員工，亦必其職務範圍內受委任之
    事項始屬其處理之事務而有於違背任務時致生損害於本人之利益者，始有該當本
    罪之可能，反之則不然。訊據被告己○○堅決否認有何公訴人所指之背信犯嫌，
    辯稱：當時是先鋒公司之負責人乙○○與國安社區乙區管委會主任委員（下稱主
    委）庚○○、監察委員（下稱監委）丁○○、委員丙○○等人協商後同意將該區
    積欠公司之管理費用已一百二十萬元結清，其當時有在場，所以才接受該區管委
    會所交付之一百二十萬元並應該區委員會之要求在收條上簽名，並非由其自行決
    定減縮該區管委會積欠先鋒公司之管理費債務等語。經查：
  (一)先鋒公司臺中分公司與臺中市國安國宅社區乙區間訂有管理顧問契約，依約每月
    可向該區管委會請領顧問費用款項以資為報酬一節，乃告訴人先鋒公司及被告所
    不爭執，復經證人庚○○、丁○○於偵、審程序中到庭結證屬實而堪為認定。
  (二)被告己○○係自九十年一月十日起擔任先鋒公司臺中分公司之襄理，嗣於九十年
    十一月一日起經該公司擢昇為臺中分公司之經理，惟於擔任經理期間因財務帳目
    不清而於九十一年三月十日遭調整職務為先鋒公司臺中分公司業務襄理等節，除
    據告訴人代理人甲○○於審理中指述在卷外，復經證人戊○○於本院審理時到庭
    就被告己○○於九十年底至九十一年初任職先鋒公司臺中分公司經理職務時，有
    帳目不清之問題等語結證屬實，並有告訴人先鋒公司所提出該公司於八十九年十
    二月十二日出具之（八九）先鋒字第０二０四號函、九十年十月二十五日出具之
    （九０）先鋒字第０一三九號函、九十一年三月一日出具之（九一）先鋒字第０
    ０三二號函在卷可稽而堪信為真實。
  (三)被告己○○自九十年十一月一日起任職先鋒公司臺中分公司經理期間係負責掌管
    分公司之行政業務，包括向各國宅管委會收取管理費用再交回公司，已據告訴代
    理人甲○○於本院九十二年七月十六日審理時詳述在卷，另依「先鋒機構分公司
    管理辦法」第二十六條之規定，僅授權經理要依規定每月回報帳務，授權的範圍
    僅及於將自各大廈區分所有權人所繳交之管理顧問費用統一繳回公司，再由公司
    統籌運用，此乃經理職責範圍，並負責監督會計按月處理將前開款項匯往公司等
    事宜，但並未授予分公司經理與大廈管理委員會作顧問費用金額減免之權限等語
    ，亦據告訴代理人甲○○於本院九十二年五月九日審理時到庭陳明在卷，並提出
    該管理辦法影本一份附卷憑參，又依據該管理辦法第十七條之規定乃「分公司所
    屬員工應尊重公司信譽，凡個人意見涉及公司利害關係者，非經許可，不得擅用
    公司名義。」，顯見告訴人此部分之指述應與該公司雇用人員授權範圍之實際情
    況相符而堪予採信，故由前述說明可知，告訴人公司所聘任之分公司經理之權責
    並不及於與所管理之公寓大廈之管理委員會協商管理顧問費用之增、刪之範疇，
    遑論告訴人公司所聘任之分公司業務層級猶較經理一職為低之業務襄理會有與公
    寓大廈管理委員會協調決定管理顧問費用增、刪之權責，則告訴代理人甲○○所
    述被告己○○自九十一年三月十日遭調整職務為臺中分公司業務襄理時，依規定
    及公司之告知已無向各國宅管理委員會收取顧問費用之權責，遑論有代公司向國
    安國宅乙區管委會同意減縮管理顧問費用之金額之權限等語應確屬實在。況證人
    即告訴人先鋒公司負責人乙○○及告訴代理人甲○○確實於九十一年三月初期間
    曾親自與臺中市國安國宅乙區管委會主委庚○○、監委丁○○等人商討該區所積
    欠之顧問費用應如何清償等事宜等情，業據證人庚○○、丁○○於本院九十二年
    七月十六日審理時到庭結證屬實，由告訴人方面之客觀舉動觀之，益徵告訴人已
    不信賴被告己○○處理國安國宅乙區管委會之顧問費用事務，否則自無由親自出
    馬與該區委員商談之理，則被告己○○自九十一年三月十日起擔任告訴人公司臺
    中分公司業務襄理時，顯然並無代公司與所管理之公寓大廈管理委員會商談並決
    定顧問費用金額減縮之權限一節應堪為認定。被告己○○雖稱：公司在調降職級
    時有口頭告知先把國安國宅部分的事項包括向市政府請領顧問費用及處理消防、
    清潔、電梯費用等事處理完畢後再專心擔任業務襄理跑業務的工作等語，惟告訴
    代理人甲○○已於本院審理時明白表示：當初在降調被告時還特別交代從此不能
    私自去收各國宅的管理費用，其餘只是要求被告將欠款、帳目不清的部分交代清
    楚，不包括去把欠款要回來，以後所有款項一定要經過公司，不可自行收受及發
    放等語，則由被告於九十一年二、三月間即因處理臺中分公司所管理大廈之顧問
    費用帳目不清而遭告訴人先鋒公司調查、處分一情以觀，該公司實無由再令其將
    不清項目之款項予以要回之理，此處應以告訴人所陳較符合常情而堪以採信，被
    告所謂業經告訴人公司「口頭」諭令可處理國安國宅之事項等語，實礙難信為真
    實。
  (四)則本件被告己○○於告訴人先鋒公司內任職時，既未能依職務範圍而享有與所管
    理之各公寓大廈管理委員會就管理顧問費用金額增、刪之權責，亦未曾依個別授
    權關係而取得該等權限，揆諸首開說明可知，被告縱有私自以告訴人公司名義向
    國安國宅乙區管委會免除部分顧問費用債務之行為，充其量乃民事上之無權代理
    或表見代理行為，僅因而對告訴人公司負民事上之侵權行為責任，尚難對之以刑
    法第三百四十二條第一項之背信罪相繩。則本院依法自應就公訴人此處對被告己○○涉犯背信罪所為之起訴為無罪判決之諭知，以符法紀。
三、至本件被告己○○是否有將向國安國宅乙區管委會收得之一百二十萬元私自侵吞
    挪用而涉犯侵占罪嫌等情，雖公訴人於起訴證據及所犯法條欄內敘明其粗核被告
    所提出之收據、發票、請款單、水電、電信等費用單之金額確實接近一百二十萬
    元而認被告所辯並未侵占該一百二十萬元等語尚堪採信，惟該部分公訴人似未能
    詳閱該等單據簽製之時點是否與被告所述之為先鋒公司支付相關金額之時間相符
    ，及就該部分進一步清查與確認，亦未曾就該等收據之簽收人是否果有其人及果
    有其事等節進行調查，似有就該部分為進一步調查而另為適法處理之必要，因該
    部分並未在公訴人起訴範圍內，本院無權加以審酌，惟謹此促請公訴人就被告己○○該部分是否涉犯侵占罪一事深入追究，附此敘明。
據上論斷，應依刑事訴訟法第三百零一條第一項，判決如主文。
中      華      民      國      九十二    年    十一    月    二十八    日
                            臺灣臺中地方法院刑事第十四庭
                                  審判長法  官  陳  慧  珊
                                        法  官  陳      葳
                                        法  官  林  學  晴
右正本證明與原本無異。
如不服本判決，應於送達後十日內向本院提出上訴狀（須附繕本），上訴於臺灣高等
法院臺中分院。
                    書記官
中      華      民      國      九十二    年    十二    月      一      日


司法院資訊處製作；財團法人民間司法改革基金會備份。
